臺灣高等法院刑事判決
110年度上訴字第1495號
上  訴  人  
即  被  告  張得高

上列上訴人因詐欺等案件，不服臺灣臺北地方法院110年度審訴
字第133號，中華民國110年3月15日第一審判決（起訴案號：臺
灣臺北地方檢察署110年度偵字第965號），提起上訴，並經檢察
官移送併辦（同檢察署110年度偵字第9628號），本院判決如下
：
    主  文
原判決撤銷。
張得高犯三人以上共同詐欺取財罪，累犯，處有期徒刑捌月。未
扣案之犯罪所得新臺幣貳仟元沒收，於全部或一部不能沒收或不
宜執行沒收時，追徵其價額。
    事  實
一、張得高與真實身分不詳、自稱「Lonely」、「江小姐」及其
    他同夥，共同基於意圖為自己不法所有而3人以上詐欺取財
    、意圖掩飾及隱匿特定犯罪所得去向及所在而洗錢之犯意聯
    絡，先由不詳同夥於民國109年11月11日某時，使用LINE通
    訊軟體，以「廖文瑜」名義向駱芃豫佯稱：其因協助駱芃豫
    辦理貸款而代墊款項，故駱芃豫應匯還金錢等語，致駱芃豫
    陷於錯誤，於同日下午1時53分許，依指示轉匯新臺幣（下
    同）1萬2千元至永豐商業銀行帳號000-00000000000000號人
    頭帳戶；再由張得高依「Lonely」指示，至指定地點向不詳
    同夥領得上開人頭帳戶之提款卡後，於同日下午2時26分許
    ，至臺北市○○區○○○路00號合作金庫銀行臺北分行，操作自
    動櫃員機提領上開詐得金額1萬2千元，從中抽取2千元作為
    報酬，而將餘款持至指定地點交給「江小姐」，以製造金流
    斷點，使司法機關難以溯源追查，而掩飾及隱匿特定犯罪所
    得之去向及所在。嗣因駱芃豫發現被騙，報警處理，為警循
    線查悉上情。
二、案經臺北市政府警察局大安分局報請臺灣臺北地方檢察署檢
    察官偵查起訴。
    理  由
壹、證據能力：
　　本院認定犯罪事實所憑之供述證據，檢察官、被告於本院審
    理時均表明對於證據能力沒有意見（本院卷第154至156頁）
    ，且於言詞辯論終結前未聲明異議，應認均同意作為本案證
    據，經本院審酌各該陳述作成時之情況，認為適當，而其他
    非供述證據之取得程序，亦無違法或不當，因認均有證據能
    力，合先敘明。
貳、實體方面：
一、認定事實所憑之證據及理由：
　㈠訊據上訴人即被告張得高固坦承依「Lonely」指示取得人頭
    帳戶提款卡後，操作自動櫃員機提領被害人遭詐騙之贓款，
    且從中抽取報酬，餘款交給「江小姐」等事實，惟矢口否認
    有何共同詐欺取財及洗錢犯行，辯稱：我僅是應徵工作，不
    知道涉及犯罪等語。
　㈡經查：
　　⒈被害人駱芃豫因遭不詳之人以上述手法詐騙，致陷於錯誤
      ，於109年11月11日下午1時53分許，轉匯1萬2千元至永豐
      商業銀行帳號000-00000000000000號人頭帳戶；而被告則
      依「Lonely」指示，至指定地點向不詳之人領得上開人頭
      帳戶之提款卡後，於同日下午2時26分許，至臺北市○○區○
      ○○路00號合作金庫銀行臺北分行，操作自動櫃員機提領上
      開詐得金額1萬2千元，從中抽取2千元作為報酬，將餘款
      持至指定地點交給「江小姐」等情，業據被告坦承不諱，
      核與證人即被害人駱芃豫之指述情節相合（偵卷第15至18
      頁），並有帳戶交易明細（偵卷第25頁）、被告操作自動
      櫃員機畫面擷圖（偵卷第21頁）、反詐騙諮詢專線紀錄表
      、受理詐騙帳戶通報警示簡便格式表、金融機構聯防機制
      通報單（偵卷第71至82頁）附卷可稽，此部分事實首堪認
      定。
　　⒉當前社會詐騙歪風猖獗，利用他人帳戶從事詐欺犯罪，用
      來收取詐得贓款，以圖脫免檢警查緝，並掩飾及隱匿犯罪
      所得及去向者，時有所聞。且臺灣金融服務極為便利，都
      會區密布各家銀行、郵局或自動櫃員機，亦有提供網路作
      業服務者，故一般人收受合法款項，可選擇就近臨櫃辦理
      、操作自動櫃員機提領或使用網路轉帳，毫無困難。則自
      稱「Lonely」之人，不透露其真實身分，亦不自己提領款
      項或辦理轉帳，乃願付與勞務成本難認相當之報酬，指示
      被告前往指定地點領取提款卡後，由被告前往操作自動櫃
      員機提領款項，再持往指定地點轉交「江小姐」，明顯刻
      意隱藏幕後成員之真實身分，並切斷金流軌跡。被告為成
      年人，且非毫無社會經驗者，對於上情應無不知之理。是
      被告於原審準備程序及審理時稱「我承認犯罪」、「我全
      部承認」等語（原審卷第40、44頁），亦即坦承被訴事實
      ，自承對於「Lonely」、「江小姐」等人係在從事3人以
      上之集團性犯罪，由其負責持人頭帳戶提款卡提領被害人
      遭詐騙之贓款，以切斷金流軌跡等節，均有認識，與情理
      相合，自應採信。其嗣改口辯稱：我僅是應徵工作，不知
      道涉及犯罪云云，顯係卸責之詞，不足採信。
　　⒊按共同正犯之數行為人，在合同意思範圍以內，各自分擔
      犯罪行為之一部，相互利用他人之行為，以達其犯罪目的
      者，即應對全部發生之結果，共同負責。共同正犯之成立
      ，祇須具有犯意之聯絡及行為之分擔，既不問犯罪動機起
      於何人，亦不必每一階段均有參與。其意思之聯絡不限於
      事前有協議，僅於行為當時有共同犯意之聯絡者，亦屬之
      。而表示之方法，不以明示通謀為必要，即相互間有默示
      之合致，亦無不可。且意思之聯絡，不以數人間直接發生
      者為限，即有間接之聯絡者，亦包括在內。次按，洗錢防
      制法業於105年12月28日修正公布，106年6月28日生效施
      行（下稱新法）。修正前該法（下稱舊法）第1條揭櫫之
      立法目的為「防制洗錢，追查重大犯罪」，而本次修法後
      修正為「為防制洗錢，打擊犯罪，健全防制洗錢體系，穩
      定金融秩序，促進金流之透明，強化國際合作」，其立法
      目的及保護法益，已自單純國家對重大（特定）犯罪之追
      訴及處罰，擴增至防制洗錢體系之健全、金融秩序之穩定
      及透明金流軌跡之建置。至於洗錢犯罪本質在於影響合法
      資本市場並阻撓偵查，且洗錢之行為包含處置（即將犯罪
      所得直接予以處理）、多層化（即為使偵查機關難以追查
      金流狀況，以迂迴層轉、化整為零之多層化包裝方式，掩
      飾或隱匿特定犯罪所得）及整合（即收受、持有或使用他
      人犯罪所得，使該犯罪所得披上合法之外衣，回歸正常金
      融體系）等各階段行為，其模式不祗一端，故為澈底打擊
      洗錢犯罪，新法乃參照相關國際標準建議及公約之洗錢行
      為定義，將洗錢行為之處置、多層化及整合等各階段，全
      部納為洗錢行為，而於新法第2條規定：「本法所稱洗錢
      ，指下列行為：一、意圖掩飾或隱匿特定犯罪所得來源，
      或使他人逃避刑事追訴，而移轉或變更特定犯罪所得。二
      、掩飾或隱匿特定犯罪所得之本質、來源、去向、所在、
      所有權、處分權或其他權益者。三、收受、持有或使用他
      人之特定犯罪所得」，以求與國際規範接軌。從而，行為
      人對於特定犯罪所得，基於洗錢之犯意，參與整體洗錢過
      程中任一環節之處置、分層化或整合行為，致生新法所保
      護法益之危險者，即應屬新法所欲禁絕之洗錢行為，至該
      行為是否已使特定犯罪所得轉換成合法來源之財產，則非
      所問。本案被告參與實行之加重詐欺罪，為洗錢防制法第
      3條第1款所稱之特定犯罪，觀其犯罪手法，係先由不詳同
      夥施以詐術，欺騙被害人轉匯金錢至人頭帳戶，並將該人
      頭帳戶之提款卡交由被告操作自動櫃員機提領詐得贓款，
      再轉交不詳同夥。其以上述手法移轉贓款，顯在製造金流
      斷點，使司法機關難以溯源追查犯罪所得之蹤跡與後續犯
      罪所得持有者，以達掩飾及隱匿特定犯罪所得去向及所在
      之目的，自屬洗錢行為。被告對於上情已有認識，詎因貪
      圖不正報酬，仍自甘參與，顯係以自己犯罪之意思，分擔
      實行不可或缺之內部分工行為，並相互利用其他成員之行
      為，以共同達成犯罪之目的，自應就全部犯罪結果共同負
      責。
　㈢本案事證明確，被告犯行堪予認定。
二、論罪及刑之加重、減輕：
  ㈠核被告所為，係犯刑法第339條之4第1項第2款之3人以上共同
    詐欺取財罪，及洗錢防制法第14條第1項之一般洗錢罪。就
    上開犯行，被告與「Lonely」、「江小姐」及其他同夥間，
    有犯意聯絡及行為分擔，為共同正犯。所犯上開2罪，在自
    然意義上雖非完全一致，但出於同一犯罪計畫，且行為間有
    局部重疊關係，為避免過度評價，認屬一行為同時觸犯數罪
    名之想像競合犯，爰依刑法第55條規定，從一重以加重詐欺
    罪處斷。起訴書固漏論洗錢罪，惟其與加重詐欺部分既有想
    像競合犯之裁判上一罪關係，為起訴效力所及，並經踐行告
    知程序，無礙被告之訴訟防禦，應併予審理。又檢察官移送
    併辦部分，與本案為事實上同一案件，亦應併予審究。
　㈡刑之加重：
　　被告前因公共危險案件，經臺灣士林地方法院以108年度審
    訴字第89號判處有期徒刑4月確定，已於109年2月7日易科罰
    金執行完畢等情，有本院被告前案紀錄表可憑。其於有期徒
    刑執行完畢後5年內，故意再犯本案有期徒刑以上之罪，為
    累犯。又司法院釋字第775號解釋，依解釋文及理由之意旨
    ，係指構成累犯者，不分情節，一律加重最低本刑，於不符
    合刑法第59條所定要件之情形下，致生行為人所受之刑罰超
    過其所應負擔罪責之個案，不符罪刑相當原則、比例原則。
    於此範圍內，在修正前，為避免發生上述罪刑不相當之情形
    ，法院就該個案應裁量是否加重最低本刑。本案被告符合刑
    法第59條規定（詳下述），經依該條規定酌減其刑後，依被
    告之累犯及犯罪情節，並無上開解釋所指應不予加重最低本
    刑以符合罪刑相當原則之情形，所犯上開之罪，自應依刑法
    第47條第1項規定加重其刑。
　㈢刑之減輕：
　⒈按犯罪之情狀顯可憫恕，認科以最低度刑仍嫌過重者，得酌
    量減輕其刑，刑法第59條定有明文。考其立法意旨，科刑時
    原即應依同法第57條規定審酌一切情狀，尤應注意該條各款
    所列事項，以為量刑標準，刑法第59條所謂「犯罪之情狀顯
    可憫恕」，自係指裁判者審酌第57條各款所列事項以及其他
    一切與犯罪有關之情狀之結果，認其犯罪足堪憫恕者而言，
    倘審酌一切犯罪情狀，認客觀上足以引起一般同情，認為縱
    予宣告法定最低刑度猶嫌過重者，即有其適用。刑法第339
    條之4第1項之加重詐欺取財罪，其法定刑為1年以上7年以下
    有期徒刑，然犯加重詐欺取財罪者，其原因動機不一，犯罪
    情節、涉案程度未必盡同，所造成之社會危害自屬有異，法
    律科處此類犯罪，所設之法定最低本刑卻同為「1年以上有
    期徒刑」，不可謂不重，於此情形，自非不可依客觀之犯行
    與主觀之惡性加以考量其情狀，是否有可憫恕之處，適用刑
    法第59條之規定酌量減輕其刑，期使個案裁判之量刑，能斟
    酌至當，符合罪刑相當原則及比例、平等原則。經查，被告
    貪圖不法報酬而觸犯上開之罪，固應非難，惟考量其年逾50
    歲，教育程度不高，從事勞力工作（本院卷第158頁），本
    身罹患持續性憂鬱症、焦慮症及酒精性肝硬化等病症，且母
    親罹患左側乳癌，必須持續就醫治療，有診斷證明書可參（
    見本院卷第17、19頁），因求職不易，循報紙徵人廣告與對
    方聯繫，此據被告供述在卷（偵卷第11頁），迫於經濟壓力
    ，一時失慮而參與本案犯罪，尚非惡性重大之徒，且擔任出
    面提領款項之「車手」角色，最易遭警查緝，較諸隱身幕後
    指揮規劃或機房等核心人員，實為犯罪分工中較為低階、受
    支配之角色，又本案詐騙金額為1萬2千元，被告實際取得2
    千元報酬，均非甚鉅，因被害人未曾到庭，無從進行和解或
    調解（見原審卷第35頁調解紀錄表）。本院審慎斟酌上情，
    認本案縱科處法定最低度刑，仍屬情輕法重，爰依刑法第59
    條規定酌量減輕其刑。被告兼有刑之加重及減輕事由，依法
    先加後減之。
　⒉按想像競合犯之處斷刑，本質上係「刑之合併」，其所謂從
    一重處斷，乃將想像競合犯組成之評價上數罪，合併為科刑
    一罪，其所對應之刑罰，亦合併其評價上數罪之數法定刑，
    而為一個處斷刑。易言之，想像競合犯侵害數法益者皆成立
    犯罪，論罪時必須輕、重罪併舉論述，同時宣告所犯各罪名
    ，包括各罪有無加重、減免其刑之情形，亦應說明論列，量
    刑時併衡酌輕罪部分量刑事由，評價始為充足，然後依刑法
    第55條前段規定「從一重處斷」，非謂對於其餘各罪可置而
    不論。因此，法院決定處斷刑時，雖以其中最重罪名之法定
    刑，做為裁量之準據，惟於裁量其輕重時，仍應將輕罪合併
    評價在內（最高法院108年度台上字第4405、4408號判決意
    旨參照）。次按，犯洗錢防制法第14條、15條之罪，在偵查
    或審判中自白者，減輕其刑，同法第16條第2項定有明文。
    本案被告於原審審理時表明「我全部承認」等語（原審卷第
    44頁），亦即對於包括其持人頭帳戶提款卡提領贓款並轉交
    不詳同夥以切斷金流軌跡乙情曾經自白，此部分合乎洗錢防
    制法第16條第2項減輕其刑之規定，應併為量刑審酌，附此
    敘明。
三、撤銷原判決之理由及量刑：
　㈠原審論罪科刑，固非無見。惟查：⒈被告於本案犯罪之情狀顯
    可憫恕，認依刑法第339條之4第1項第2款科以最低度刑，仍
    屬情輕法重，原審未援引刑法第59條規定酌減其刑，所為量
    刑有失衡平，難認符合比例原則及罪刑相當原則。⒉本案被
    告成立累犯，且無司法院釋字第775號解釋所指應不予加重
    最低本刑之情形，自應依刑法第47條第1項規定加重其刑。
    原判決以其犯罪型態、原因、罪質、侵害法益不同，認無累
    犯加重規定之適用，容有未洽。⒊起訴書固漏論洗錢罪，惟
    其與加重詐欺部分既有想像競合犯之裁判上一罪關係，為起
    訴效力所及，應併予審理，毋庸變更起訴法條。原判決理由
    欄記載爰變更起訴法條等語（見原判決第2頁），據上論斷
    欄並引用刑事訴訟法第300條（見原判決第4頁），均欠允當
    。被告矢口否認犯行，所辯固不足採，業經本院論駁如上。
    然其上訴意旨，指摘原判決未適用刑法第59條規定為不當，
    此部分為有理由，且原判決亦有上述其他未洽之處，應由本
    院撤銷改判。
　㈡爰審酌被告不思以正當方法得財，因貪圖不正報酬，參與本
    案犯行，助長犯罪，增加檢警查緝犯罪及被害人求償之困難
    ，應予適當之處罰，惟念其自己與母親均罹患疾病，迫於經
    濟壓力，一時失慮而犯罪，尚非惡性重大之徒，且擔任犯罪
    分工中較為低階、受支配之角色，本案詐騙金額及被告實際
    不法所得亦非甚鉅，因被害人未曾到庭，無從進行和解或調
    解，兼衡其教育程度、工作收入情形、家庭生活狀況（見本
    院卷第158頁）等一切情狀，量處如主文第二項所示之刑。
四、沒收：
　　被告參與本案犯行，取得2千元之報酬，業據其供明在卷，
    為被告支配之犯罪所得，雖未扣案，然未實際合法發還被害
    人，且無刑法第38條之2第2項所定過苛等情事，爰依刑法第
    38條之1第1項前段規定宣告沒收，並依同條第3項規定諭知
    於全部或一部不能沒收或不宜執行沒收時，追徵其價額。
據上論斷，應依刑事訴訟法第369條第1項前段、第364條、第299
條第1項前段，洗錢防制法第14條第1項、第16條第2項，刑法第1
1條、第28條、第339條之4第1項第2款、第47條第1項、第55條、
第59條、第38條之1第1項前段、第3項，刑法施行法第1條之1第1
項，判決如主文。
本案經檢察官陳建宏提起公訴，檢察官李豫雙到庭執行職務。
中　　華　　民　　國　　110 　年　　8 　　月　　31　　日
              　　刑事第六庭    審判長法　官  劉方慈
                                      法　官  許曉微
                                      法　官  朱嘉川
以上正本證明與原本無異。
如不服本判決，應於收受送達後20日內向本院提出上訴書狀，其
未敘述上訴之理由者並得於提起上訴後20日內向本院補提理由書
（均須按他造當事人之人數附繕本）「切勿逕送上級法院」。
                                      書記官  尤朝松
中　　華　　民　　國　　110 　年　　8 　　月　　31　　日
附錄本案論罪科刑法條全文：
中華民國刑法第339條之4
犯第339條詐欺罪而有下列情形之一者，處1年以上7年以下有期
徒刑，得併科1百萬元以下罰金：
一、冒用政府機關或公務員名義犯之。
二、三人以上共同犯之。
三、以廣播電視、電子通訊、網際網路或其他媒體等傳播工具，
    對公眾散布而犯之。
前項之未遂犯罰之。
　
洗錢防制法第14條
有第二條各款所列洗錢行為者，處 7 年以下有期徒刑，併科新
臺幣 5 百萬元以下罰金。
前項之未遂犯罰之。
前二項情形，不得科以超過其特定犯罪所定最重本刑之刑。